臺灣花蓮地方法院刑事判決　　　　　　　100年度花訴字第1號
聲　請　人　臺灣花蓮地方法院檢察署檢察官
被　　　告　李香蘭
選任辯護人　李文平律師（法律扶助基金會指派）
上列被告因偽造文書案件，經檢察官聲請以簡易判決處刑（99年
度偵字第5286號），本院認為有刑事訴訟法第451條之1第 4項但
書之情形，改依通常程序審理，判決如下：
    主  文
李香蘭無罪。
    理  由
一、聲請簡易判決處刑略以：被告李香蘭應知提供行動電話門號
    予他人，可能幫助犯罪集團用以從事犯罪行為之用，並將增
    加檢警查緝犯罪之困難，且一般民眾申辦門號並無任何特殊
    之限制，倘為合法通訊，本可自行申請門號使用，無向他人
    取得之必要。竟基於幫助偽造文書之犯意，於民國95年11月
    18日，見報紙刊有辦手機換現金之活動，即與姓名年籍不詳
    自稱「林哲賢」之犯罪集團成員接洽後，由「林哲賢」帶同
    前往花蓮縣花蓮市○○路之宏達通訊，由李香蘭申請辦理00
    00000000號之預付卡門號，完成後即以新臺幣(下同)數百元
    之代價，當場將上開門號交與「林哲賢」。嗣該犯罪集團成
    員即於98年12月 8日某時，持經變造之陳彥皓身分證、健保
    卡，至臺北市松山區○○○路○段141號之上海商業儲蓄銀行
    三民分行(下稱上海商銀)，未經陳彥皓同意，而於上海商銀
    新臺幣存款開戶及各項服務申請書上偽造陳彥皓之署名，並
    於行動電話欄位填載上開門號，而據以申設帳號0000000000
    0000號帳戶，致檢警難以追查冒名開戶之行為人為何，足以
    生損害於陳彥皓及上海商銀管理帳號之正確性。嗣因上開銀
    行帳戶遭詐欺集團使用，致陳彥皓之帳戶遭列為警示帳戶，
    經陳彥皓發現並報警處理，而查知上情。因認被告涉犯刑法
    第30條第1項前段、同法第210條之幫助偽造文書罪嫌等語。
二、按被告以外之人於審判外之言詞或書面陳述，除法律有規定
    者外，不得作為證據。當事人、代理人或辯護人於法院調查
    證據時，知有第159條第1項不得為證據之情形，而未於言詞
    辯論終結前聲明異議者，視為有前項之同意。刑事訴訟法第
    159條第1項、第 159條之5第2項分別定有明文。本案認定事
    實所引用之供述證據，被告、其辯護人及檢察官均未於言詞
    辯論終結前聲明異議，本院審酌該些供述證據之取得過程並
    無瑕疵，與本案待證事實間復具有相當之關聯性，認為均適
    當，故有證據能力。
三、按犯罪事實應依證據認定之，無證據不得認定犯罪事實；又
    不能證明被告犯罪者，應諭知無罪之判決，刑事訴訟法第15
    4條第2項、第301條第1項分別定有明文。再事實之認定，應
    憑證據，如未能發現相當證據，或證據不足以證明，自不能
    以推測或擬制之方法，為裁判基礎（最高法院40年台上字第
    86號判例參照）。復按刑事訴訟法第161條第1項規定：檢察
    官就被告犯罪事實，應負舉證責任，並指出證明之方法。因
    此，檢察官對於起訴之犯罪事實，應負提出證據及說服之實
    質舉證責任。倘其所提出之證據，不足為被告有罪之積極證
    明，或其指出證明之方法，無從說服法院以形成被告有罪之
    心證，基於無罪推定之原則，自應為被告無罪判決之諭知（
    最高法院92年台上字第 128號判例參照）。又刑法上之幫助
    犯，以幫助他人犯罪之意思，而參與構成要件以外之行為而
    成立；行為人參與之原因係在助成他人犯罪之實現，因此對
    於他人犯罪之內容應有共同之認識為其要件（最高法院89年
    度台上字第3928號判決意旨參照）。且刑法第13條第 1項及
    第 2項所規範之故意，學理上稱前者為確定故意或直接故意
    ，後者稱不確定故意或間接故意，對於不確定故意部分，依
    刑法第13條第 2項規定，係以行為人對於構成犯罪之事實，
    預見其發生，而其發生並不違背其本意做為認定標準。依上
    開規定，不確定故意係以行為人對犯罪事實之發生能夠「預
    見」為前提要件，如該犯罪之事實非行為人所能預見，縱事
    後結果確已發生，亦難以此推論行為人即有不確定故意，故
    檢察官如認被告具有本件幫助偽造文書之不確定故意，應就
    此負實質舉證責任。
四、訊據被告固不否認於95年間申辦上開行動電話門號並交付與
    「林哲賢」之事實，惟否認有何幫助偽造文書犯行，辯稱：
    伊於95年間見報紙刊登辦手機換現金活動，伊因經濟困難，
    便與對方聯絡，對方自稱「林哲賢」，並帶伊至花蓮縣花蓮
    市○○路申辦上開門號，伊取得行動電話門號後便交給「林
    哲賢」，換得約7、800元之現金，而「林哲賢」當時並沒有
    說辦門號要做什麼用等語。
五、檢察官認被告涉有上開犯行，無非係以上開門號之行動電話
    業務申請書、上海商銀新臺幣存款開戶及各項服務申請書各
    1 份，足證被告確係將其所申請之行動電話門號交付與詐欺
    集團成員，並由詐欺集團成員於冒名申辦銀行帳戶時將行動
    電話號碼填寫於申請書上，而一般人申請行動電話並無任何
    法令限制，而一般人見他人蒐集不特定人之行動電話門號使
    用，當應知悉蒐集門號係被利用於從事與財產相關之犯罪，
    而被告為高中肄業之學歷，對此亦當知悉，然竟為獲一定之
    對價，而提供上開行動電話門號供他人使用，足認被告顯可
    預見該行動電話提供與他人用於犯罪，而有意防止他人身分
    曝光逃避查緝之用意，而有幫助偽造文書之不確定故意等語
    ，作為主要論據。
六、經查：
(一)被告於95年11月18日，前往花蓮縣花蓮市神腦國際公司花蓮
    市中山特約服務中心申辦上開行動電話預付卡門號，並將該
    門號預付卡交付與「林哲賢」等情，業據被告於警詢、偵訊
    及本院調查時供承在卷（見99年度他字第3613號卷，下稱偵
    一卷，第 2-3、42-43頁；99年度他字第826號卷，下稱偵二
    卷，第 5-6頁），並有中華電信股份有限公司（下稱中華電
    信）客戶服務處查詢電信使用者資料函復單、行動電話業務
    申請書、行動電話業務服務契約書、中華電信臺灣北區電信
    分公司花蓮營運處99年6月9日花服字第0990000049號函影本
    各1份在卷可參（見偵一卷第5-9、35頁），堪認為實。而詐
    欺集團成員於98年 12月1日，持偽造之陳彥皓身分證、健保
    卡，前往上海商業儲蓄銀行（下稱上海銀行）三民分行，於
    該銀行新台幣存款開戶及各項服務申請書上填寫申請帳戶相
    關資訊，並偽造陳彥皓之署名及印文於上，冒用陳彥皓之名
    義申請上開銀行帳戶乙節，業經證人即被害人陳彥皓於警詢
    時證述屬實（見偵一卷第 14-15頁），並有上海銀行新台幣
    存款開戶及各項服務申請書、銀行提供偽造身分證及健保卡
    影本、開戶之人於銀行拍攝之照片影本各 1份附卷可參（見
    偵一卷第 17-18頁），足認詐欺集團成員確有偽造文書之犯
    行。
(二)雖詐欺集團成員於冒用陳彥皓名義申辦上開銀行帳戶時，在
    上海銀行新台幣存款開戶及各項服務申請書之行動電話欄填
    寫被告前開所申請之行動電話門號，惟被告於檢察官偵訊時
    ，經檢察官提示卷附照片，被告均稱：不能確定、不太像「
    林哲賢」等語（見偵一卷第43頁，偵二卷第 6頁），是申辦
    上開銀行帳號之人是否即為被告交付門號之對象「林哲賢」
    ，即非無疑。再者，詐欺集團為免冒名申辦銀行帳戶遭檢警
    查緝，於填寫基本資料時填載不實聯絡資訊亦屬可能，檢察
    官復無證據證明上開銀行於該詐欺集團成員申辦帳戶時，確
    有實際測試並核對其填寫之聯絡方式是否正確，是亦難僅憑
    上開申請書上載有0000000000之行動電話號碼，遽認該行動
    電話門號確為該詐欺集團成員所使用。
(三)檢察官認依一般人社會生活經驗，見他人蒐集不特定人之行
    動電話門號使用，當知所蒐集之行動電話門號乃被利用為與
    財產有相關之犯罪，被告將行動電話交付他人，顯可預見該
    行動電話提供與他人用於犯罪，而有本件幫助偽造文書之不
    確定故意等語。查被告於警詢、偵訊時均供稱：伊知道申辦
    電話給犯罪集團使用是違法行為，但當時不知道他要如何使
    用，不知道為什麼會惹出這麼多事等語（見偵一卷第 3、43
    頁，偵二卷第 6頁），其否認對於提供行動電話與他人以幫
    助他人作為偽造文書乙節具有所認識。
(四)此外，現今犯罪集團收購行動電話門號後作為犯罪工具之情
    形雖屬普遍，然所犯者均以詐欺取財、恐嚇取財等財產犯罪
    為主，新聞媒體對此亦有所報導，門號交付者於交付時門號
    時，或可認識收受門號者可能利用該行動電話門號作為財產
    犯罪之工具，然本件被告涉犯者為幫助偽造文書罪嫌，並非
    財產犯罪，而一般至銀行開立新帳戶，銀行人員審核能否開
    戶之重點多在於是否本人親辦、證件真偽及是否齊備等節，
    衡情甚難預見該門號可能遭他人利用作為冒名申辦金融帳戶
    之工具。況行動電話門號係作為通訊聯絡之用，而現今犯罪
    以行動電話作為犯罪工具之情形屬普遍，犯罪類型亦無限制
    ，詐欺取財者有之、販賣毒品者有之、貪污者有之、甚而可
    能作為籌畫殺人時之聯繫工具，門號交付者雖可對之後該門
    號可能供詐欺取財犯罪有所認知，但就其餘類型之犯罪實難
    認其亦有遇見之不確定故意。再者，被告係於95年11月18日
    申辦行動電話門號並交付與「林哲賢」，而詐欺集團成員申
    辦上開銀行帳戶之日期為98年12月8日，兩者相距3年之遙，
    被告是否能夠預見上開行動電話門號於 3年後遭詐欺集團使
    用作為冒名申辦銀行帳戶之工具，而有幫助偽造文書之不確
    定故意，非無疑問，而檢察官就此並無任何證據能夠證明，
    則本院實無從為被告不利之認定。
七、綜上，檢察官所提出之證據，無法證明填寫上開偽造申請書
    之人確持有上開行動電話門號，及被告交付門號與「林哲賢
    」時，即對該門號遭他人作為冒用申請銀行帳戶之工具有所
    預見，而有幫助偽造私文書之不確定故意，尚難認被告有幫
    助偽造私文書之犯行；此外，復查無其他積極證據足資認定
    被告涉有檢察官所指前揭犯行，揆諸前揭規定及說明，自應
    為無罪之諭知。
據上論斷，應依刑事訴訟法第452條、第301條第 1項，判決如主
文。
本案經檢察官林英正到庭執行職務。
中    華    民    國   100    年    4     月    13    日
                  刑事第三庭    審判長法  官  李世華
                                      法  官  許乃文
                                      法  官  吳育汝
以上正本證明與原本無異。
如不服本判決應於收受送達後10日內向本院提出上訴書狀，並應
敘述具體理由。其未敘述上訴理由者，應於上訴期間屆滿後20日
內向本院補提理由書(均須按他造當事人之人數附繕本)「切勿逕
送上級法院」。告訴人或被害人如對於本判決不服者，應具備理
由請求檢察官上訴，其上訴期間之計算係以檢察官收受判決正本
之日期為準。
中    華    民    國   100    年    4     月    13    日
                                      書記官